ACORDAO-COMPLETO-2572249

ACÓRDÃO 2049/2023 ATA 6/2023 - SEGUNDA CÂMARA

VISTOS, relatados e discutidos estes autos de tomada de contas especial relativa ao legado dos Jogos Panamericanos de 2007 e à candidatura da cidade do Rio de Janeiro para sediar os Jogos Olímpicos de 2016, em que se examinam embargos de declaração opostos por Ricardo Leyser Gonçalves e pela Fundação Instituto de Administração (FIA) em face do Acórdão 4205/2022-TCU-Segunda Câmara, por meio do qual foram julgadas irregulares as contas dos embargantes, com a imputação de débito e imposição de multa,
ACORDAM os Ministros do Tribunal de Contas da União, reunidos em Sessão da 2ª Câmara, com fundamento no art. 34 da Lei 8.443/1992, e ante as razões expostas pelo Relator, em:
9.1. conhecer dos embargos de declaração apresentados por Ricardo Leyser Gonçalves e Fundação Instituto de Administração (FIA) para, no mérito, rejeitá-los;
9.2. notificar os embargantes a respeito desta deliberação.

Embargos de declaração opostos por Ricardo Leyser Gonçalves e pela Fundação Instituto de Administração em face do Acórdão 4.205/2022-TCU-2ª Câmara, de minha relatoria.

Segunda Câmara

Ministério do Esporte

3. Embargantes: Ricardo Leyser Gonçalves (CPF XXX.077.518-XX, ex-secretário nacional de esporte de alto rendimento) e Fundação Instituto de Administração (FIA, CNPJ 44.315.919/0001-40)

13.1. Ministros presentes: Vital do Rêgo (Presidente), Augusto Nardes, Aroldo Cedraz e Antonio Anastasia (Relator).

ANTONIO ANASTASIA

Neste processo de tomada de contas especial, examinam-se embargos de declaração opostos por Ricardo Leyser Gonçalves e pela Fundação Instituto de Administração (FIA) em face do Acórdão 4205/2022-TCU-Segunda Câmara, de minha relatoria.
2. Este feito foi criado a partir de determinação deste Tribunal realizada por meio do Acórdão 163/2013-TCU-Primeira Câmara, relator Ministro José Múcio Monteiro (Representação, TCProcesso 030.244/2008-2) , para a apuração de eventuais prejuízos na execução do Contrato 26/2008, celebrado entre o Ministério do Esporte e a FIA, relativo ao legado dos Jogos Panamericanos de 2007 e à candidatura da cidade do Rio de Janeiro para sediar os Jogos Olímpicos de 2016.
3. O acórdão embargado foi proferido nestes termos:
"ACORDAM os Ministros do Tribunal de Contas da União, reunidos em Sessão da 2ª Câmara, com base nos arts. 1º, I, 12, § 3º, 16, III, 'b' e 'c', §§ 2º e 3º, 19, 23, III, e 57 da Lei 8.443/1992 e diante das razões expostas pelo Relator, em:
9.1. acolher as alegações de defesa de José Mardovan Carvalho Pontes e José Pedro Varlotta;
9.2. acolher parcialmente as alegações de defesa de Ricardo Leyser Gonçalves, Wadson Nathaniel Ribeiro, José Lincoln Daemon, Jânio de Andrade Bangoim e Fundação Instituto de Administração (FIA) ;
9.3. rejeitar as razões de justificativa apresentadas por Ricardo Leyser Gonçalves e Wadson Nathaniel Ribeiro;
9.4. considerar Jânio de Andrade Bangoim e José Lincoln Daemon revéis em relação às audiências;
9.5. julgar regulares com ressalva as contas de José Mardovan Carvalho Pontes e José Pedro Varlotta, dando-lhes quitação;
9.6. julgar irregulares as contas de Wadson Nathaniel Ribeiro, José Lincoln Daemon, Ricardo Leyser Gonçalves, Jânio de Andrade Bangoim e da Fundação Instituto de Administração (FIA) , condenando-os (no caso de Jânio de Andrade Bangoim, são responsáveis o espólio ou, na hipótese de ter havido a partilha, os sucessores) ao pagamento solidário da quantia abaixo discriminada, atualizada monetariamente e acrescida dos juros de mora, calculados a partir da data indicada até a data da efetiva quitação do débito, fixando-lhes o prazo de quinze dias, para que comprove, perante o Tribunal, o recolhimento da referida quantia aos cofres do Tesouro Nacional, nos termos do art. 23, III, 'a', da citada lei, c/c o art. 214, III, 'a', do Regimento Interno do TCU:
	VALOR (R$) 
	DATA

	157.500,00
	12/04/2010

9.7. aplicar a Wadson Nathaniel Ribeiro, Ricardo Leyser Gonçalves e da Fundação Instituto de Administração (FIA) , individualmente, a multa prevista no art. 57 da Lei 8.443/1992, nos valores abaixo indicados, fixando-lhes o prazo de 15 (quinze) dias, a contar da notificação, para que comprovem, perante o Tribunal (art. 214, III, 'a', do Regimento Interno do TCU) , o recolhimento das dívidas aos cofres do Tesouro Nacional, atualizada monetariamente desde a data deste acórdão até a do efetivo recolhimento, se pagas após o vencimento, na forma da legislação em vigor:
	RESPONSÁVEL
	VALOR (R$) 

	Wadson Nathaniel Ribeiro
	35.000,00

	Ricardo Leyser Gonçalves
	35.000,00

	Jânio de Andrade Bangoim
	40.000,00

	Fundação Instituto de Administração (FIA) 
	40.000,00

9.8. autorizar, desde logo, a cobrança judicial das dívidas, caso não atendida a notificação, na forma do disposto no art. 28, II, da Lei 8.443/1992;
9.9. autorizar também, desde logo, se requerido, com fundamento no art. 26 da Lei 8.443/1992, c/c o art. 217, §§ 1º e 2º, do Regimento Interno do TCU, o parcelamento da dívida em até 36 parcelas, incidindo, sobre cada parcela, corrigida monetariamente, os correspondentes acréscimos legais, fixando-lhes o prazo de 15 (quinze) dias, a contar do recebimento da notificação, para comprovarem, perante o Tribunal, o recolhimento da primeira parcela, e de trinta dias, a contar da parcela anterior, para comprovarem os recolhimentos das demais parcelas, devendo incidir, sobre cada valor mensal, atualizado monetariamente, os juros de mora devidos, no caso do débito, na forma prevista na legislação em vigor, alertando os responsáveis de que a falta de comprovação do recolhimento de qualquer parcela importará o vencimento antecipado do saldo devedor, nos termos do § 2º do art. 217 do Regimento Interno deste Tribunal; 
9.10. enviar cópia desta deliberação, bem com o relatório e o voto que o acompanham, à Procuradoria da República no Estado do Rio de Janeiro; 
9.11. notificar os responsáveis e a Secretaria Especial de Esportes do Ministério da Cidadania a respeito deste acórdão."
4. Em seus embargos (peça 293) , a Fundação Instituto de Administração (FIA) apresenta, em síntese, os seguintes argumentos:
a)  teria havido duas omissões referentes à suposta inadequação da cobrança em separado do Relatório contendo o detalhamento e cronograma do Plano de Implantação:
a.1)  a primeira, seria a seguinte: "o valor referente ao 'Relatório contendo o detalhamento e cronograma do Plano de Implantação', como a rigor todos os demais produtos do SIAGE, foi inserido na proposta apenas a título de detalhamento da proposta, não de modo a propor que isso gerasse um produto específico a ser entregue", sendo que o valor da proposta, de R$ 12.977.250, seria "fruto da soma das horas da equipe técnica, da taxa de administração e dos insumos" e, além disso, as cobranças foram realizadas em vinte parcelas não atreladas efetivamente a entrega de qualquer produto (se não houve pagamento em separado, não poderia haver imputação de prejuízo em separado a ela) ;
a.2)  a segunda seria: "o destacamento do relatório não pode ser considerado em si mesmo como ilícito de qualquer modo, já que o valor poderia estar inserido no valor do próprio sistema, consoante reconheceu o próprio acórdão ora embargado" e "caso tivesse havido menos detalhamento na proposta da Fundação não se poderia imputar nenhum prejuízo ao erário";
b)  o acórdão teria sido contraditório quanto à efetiva entrega do "Relatório contendo o detalhamento e cronograma do plano de implantação", visto que "a decisão recorrida, por um lado, afirma a essencialidade de um relatório demonstrando o planejamento da implantação do sistema e a elaboração de um 'cronograma' para isso, e, por outro, reconhece a efetiva entrega do sistema que, por razões lógicas, só poderia ter sido entregue caso precedido das medidas envolvidas na sua implantação"; assim, seria antagônica "a conclusão de que o produto principal (implantação do sistema) poderia efetivamente ser entregue sem que seus acessórios essenciais (dentre eles o 'Relatório contendo o detalhamento e cronograma do Plano de Implantação') tivessem sido efetivamente executados pela ora embargante";
c)  a embargante apontou também omissão quanto à sua boa-fé, pois afirma que a proposta da FIA foi transparente, não há nos autor qualquer indicação de má-conduta da instituição ou de seus servidores e o contrato foi cumprido, sendo ínfimo o valor impugnado pelo TCU, destacando que esse reconhecimento atenderá ao previsto no parágrafo único do art. 21 e no § 3º do art. 22 da Lindb.
5. Diante disso, pede o acolhimento dos embargos, com efeitos infringentes, para afastar a multa. Alternativamente, requer que seja "apreciada a boa-fé, com a concessão de quinze dias para o recolhimento da importância devida".
6. Por sua vez, Ricardo Leyser Gonçalves trouxe os seguintes argumentos (peça 322) :
a) Contradição: embora, segundo o acórdão, o embargante apenas pudesse ser condenado em razão dos danos causados por consequências de atos relacionados à celebração do Contrato 26/2008, excluídos os relativos à sua execução, houve condenação pela participação no processo de aprovação da contratação em debate, mais especificamente quanto à aprovação da nota técnica e de termo de referência, sendo que, de acordo com o embargante, "não participou dos atos que levaram à celebração do Contrato 26/2008";
b)  Afirma que a nota técnica (peça 13, p. 37) , que "não é concluída com nenhuma análise técnica", "está assinada pelo Sr. Jânio Bangoim e se trata apenas de um histórico dos elementos constantes do processo administrativo de contratação, ou seja, não se trata de justificativa da contratação", havendo apenas um "de acordo" do ora embargante para prosseguimento da tramitação processual, por não ser matéria de sua competência;
c)  "há um erro material no acórdão embargado, pois o Termo de Referência citado na decisão embargada, peça 13, p. 46, não é o Termo de Referência da contratação, mas apenas um ajuste do Termo de Referência solicitado já durante a execução contratual, ou seja, em data posterior à celebração do contrato";
d)  "o verdadeiro Termo de Referência da contratação é datado de 05 de junho de 2008 e não é assinado ou aprovado pelo Secretário Ricardo Leyser Gonçalves";
e)  o embargante lista ainda o que seria a sequência de atos e documentos referentes à tramitação que culminou com a aprovação dos termos do contrato.
7. Ao fim, pede que sejam acolhidos seus declaratórios, com efeitos infringentes, para afastar toda sua responsabilização e condenação.
É o Relatório.

8.1. Mariana de Oliveira Goncalves da Silva, representando Jânio de Andrade Bangoim; 
8.2. Guilherme Henrique Gomes Macedo (172833/OAB-RJ), representando o Ministério do Esporte; 
8.3. José Roberto Manesco (61471/OAB-SP) e outros, representando a Fundação Instituto de Administração; 
8.4. Carolina Lobo (152.921/OAB-MG), representando Wadson Nathaniel Ribeiro.

Não atuou

EMBARGOS DE DECLARAÇÃO. TOMADA DE CONTAS ESPECIAL. APURAÇÃO DE PREJUÍZOS NA EXECUÇÃO DO CONTRATO 26/2008, RELATIVO AO LEGADO DOS JOGOS PANAMERICANOS DE 2007 E À CANDIDATURA DA CIDADE DO RIO DE JANEIRO PARA SEDIAR OS JOGOS OLÍMPICOS DE 2016. CITAÇÕES. AUDIÊNCIAS. ACOLHIMENTO DAS ALEGAÇÕES DE DEFESA DE TRÊS RESPONSÁVEIS. ACOLHIMENTO PARCIAL DAS APRESENTADAS POR OUTROS QUATRO. REJEIÇÃO DAS RAZÕES DE JUSTIFICATIVA DE DOIS EX-GESTORES. CONTAS IRREGULARES DE QUATRO RESPONSÁVEIS. DÉBITO. MULTA. CONTAS REGULARES COM RESSALVA DE DOIS RESPONSÁVEIS. QUITAÇÃO. COMUNICAÇÕES. EMBARGOS DE DECLARAÇÃO. CONHECIMENTO. REJEIÇÃO.

TOMADA DE CONTAS ESPECIAL (TCE)

não atuou

Neste processo de tomada de contas especial, examinam-se embargos de declaração opostos por Ricardo Leyser Gonçalves e pela Fundação Instituto de Administração (FIA) em face do Acórdão 4205/2022-TCU-Segunda Câmara, de minha relatoria.
2. Ressalto que este processo foi criado a partir de determinação deste Tribunal realizada por meio do Acórdão 163/2013-TCU-Primeira Câmara, relator Ministro José Múcio Monteiro (Representação, TCProcesso 030.244/2008-2) , para a apuração de eventuais prejuízos na execução do Contrato 26/2008, celebrado entre o Ministério do Esporte e a Fundação Instituto de Administração (FIA) , relativo ao legado dos Jogos Panamericanos de 2007 e à candidatura da cidade do Rio de Janeiro para sediar os Jogos Olímpicos de 2016.
3. Em relação aos ora embargantes, o acórdão embargado julgou irregulares suas contas especiais, condenando-os em débito solidário com outros responsáveis no valor histórico de R$ 157.500,00 (referenciado a 12/4/2010) , além de aplicar multas a ambos nos valores de R$ 35.000,00 para Ricardo Leyser Gonçalves e de R$ 40.000,00 para a FIA.
4. Quanto à admissibilidade, este Tribunal deve conhecer dos embargos, visto que cumprem os requisitos legais e regimentais.
5. Antes de tratar dos pontos trazidos pelos responsáveis, considero necessário deixar assente que, acerca dos embargos de declaração, a legislação estabelece restrições para a causa de pedir. Dessa forma, há limitações à atuação do julgador na apreciação desse instrumento processual, uma vez que se sua fundamentação é vinculada, conforme a doutrina e jurisprudência deste Tribunal de Contas e também de Tribunais Superiores. 
6. Nesse contexto, é igualmente interessante assinalar que a omissão corrigível por meio de declaratórios decorre basicamente do não enfrentamento de todos os argumentos deduzidos no processo capazes de, ao menos em tese, infirmar a conclusão adotada pelo julgador (art. 1.022, II, c/c o art. 489, § 1º, IV, todos do CPC) . Portanto, a ausência de análise sobre elementos que ainda não haviam sido aduzidos pela parte não configura omissão na deliberação impugnada.
7. Além disso, a contradição que se permite corrigir em sede de embargos de declaração é, a rigor, a existência de proposições inconciliáveis no bojo da fundamentação ou nela em relação à parte dispositiva, em decorrência de mero equívoco do julgador. Talvez ela seja a falha mais utilizada de forma inadequada, pois é comum que seja alegada quando há simples irresignação do embargante quanto à construção lógica da fundamentação exposta pelo julgador. 
8. Partindo dessas premissas, passo a tratas das alegações dos embargantes.
9. A Fundação Instituto de Administração (FIA) apresenta, em síntese, os seguintes argumentos:
a)  teria havido duas omissões referentes à suposta inadequação da cobrança em separado do Relatório contendo o detalhamento e cronograma do Plano de Implantação:
a.1)  a primeira, seria a seguinte: "o valor referente ao 'Relatório contendo o detalhamento e cronograma do Plano de Implantação', como a rigor todos os demais produtos do SIAGE, foi inserido na proposta apenas a título de detalhamento da proposta, não de modo a propor que isso gerasse um produto específico a ser entregue", sendo que o valor da proposta, de R$ 12.977.250, seria "fruto da soma das horas da equipe técnica, da taxa de administração e dos insumos" e, além disso, as cobranças foram realizadas em vinte parcelas não atreladas efetivamente a entrega de qualquer produto (se não houve pagamento em separado, não poderia haver imputação de prejuízo em separado a ela) ;
a.2)  a segunda seria: "o destacamento do relatório não pode ser considerado em si mesmo como ilícito de qualquer modo, já que o valor poderia estar inserido no valor do próprio sistema, consoante reconheceu o próprio acórdão ora embargado" e "caso tivesse havido menos detalhamento na proposta da Fundação não se poderia imputar nenhum prejuízo ao erário";
b)  o acórdão teria sido contraditório quanto à efetiva entrega do "Relatório contendo o detalhamento e cronograma do plano de implantação", visto que "a decisão recorrida, por um lado, afirma a essencialidade de um relatório demonstrando o planejamento da implantação do sistema e a elaboração de um 'cronograma' para isso, e, por outro, reconhece a efetiva entrega do sistema que, por razões lógicas, só poderia ter sido entregue caso precedido das medidas envolvidas na sua implantação"; assim, seria antagônica "a conclusão de que o produto principal (implantação do sistema) poderia efetivamente ser entregue sem que seus acessórios essenciais (dentre eles o 'Relatório contendo o detalhamento e cronograma do Plano de Implantação') tivessem sido efetivamente executados pela ora embargante";
c)  a embargante apontou também omissão quanto à sua boa-fé, pois afirma que a proposta da FIA foi transparente, não há nos autor qualquer indicação de má-conduta da instituição ou de seus servidores e o contrato foi cumprido, sendo ínfimo o valor impugnado pelo TCU, destacando que esse reconhecimento atenderá ao previsto no parágrafo único do art. 21 e no § 3º do art. 22 da Lindb.
10. Diante disso, pede o acolhimento dos embargos, com efeitos infringentes, para afastar a multa. Alternativamente, requer que seja "apreciada a boa-fé, com a concessão de quinze dias para o recolhimento da importância devida".
11. As primeiras supostas omissões consistem em assuntos amplamente discutidos quando do proferimento do acórdão questionado, tendo sido considerados argumentos quase idênticos aos manejados nos embargos. Os trechos do relatório e do voto que acompanham a deliberação impugnada, transcritos abaixo, mostram claramente que não houve lacuna na análise quanto a essa questão:
"RELATÓRIO
 (...) 
[SecexEducação:] 
Em primeiro lugar, não faz sentido a cobrança de R$ 157.500,00 pela elaboração de um 'relatório contendo o detalhamento e cronograma do plano de implantação', se o sistema foi viabilizado mediante ferramentas adquiridas no mercado e sua implantação já estaria incluída no preço da aquisição, como se depreende da descrição do serviço 'Sistema Integrado de Apoio à Gestão Estratégica, implantado e operacional'. Este valor impugnado já tem inclusas as taxas de administração e de insumos.
 (...) 
72. Se por um lado a documentação operacional, técnica e funcional relativa ao Siage mostra indícios plausíveis de necessidade e de existência, nota-se que o relatório contendo o detalhamento e cronograma do plano de implantação sequer existe, visto que, supostamente, foi esgotado junto ao cumprimento do contrato.
73. Acaso considerado um documento crucial à efetivação do contrato, nota-se que mesmo com sua descrição consideravelmente genérica e com ausência das atividades efetivamente desempenhadas sob tal produto, a produção desses relatórios poderia ser incorporada pela documentação operacional, técnica e funcional do Siage.
 (...) 
[Parecer do Ministério Público de Contas:] 
Saliente-se que não merece prosperar a alegação da FIA de que o 'Relatório contendo o detalhamento e cronograma do Plano de Implantação' era apenas uma atividade-meio da consultoria e que, por isso, não era necessária a sua entrega ao Ministério do Esporte. Isso porque a própria proposta comercial apresentada pela empresa incluiu o documento, com o seu respectivo valor, como um dos produtos do contrato (peça 13, p. 19) . E o termo de referência do contrato consignou expressamente que (peça 16, p. 38, grifou-se) :
 ' (...) . Deverá ser apresentado um plano de implantação que contemple:
¿ Instalação do sistema, do banco de dados e demais componentes computacionais;
¿ Homologação de funcionalidades junto aos gestores do sistema;
¿ Levantamento e cadastramento de usuários e permissões de uso;
¿ Detalhamento de rotinas e procedimentos técnicos de operação e sustentação do sistema e seu ambiente computacional como cópias de segurança de dados, sistema e demais componentes computacionais, procedimentos de manutenção de banco de dados, etc.;
¿ Sintonia com o Modelo Lógico Idealizado;
¿ Implantação do Sistema;
¿ Execução de operação assistida.'
Portanto, não há como acolher as alegações de defesa apresentadas pela FIA quanto a essa parcela do débito.
 (...) 
VOTO
 (...) 
38. Ainda sobre esse ponto, vale registrar que, ao contrário do que afirma a FIA em suas alegações, o relatório atinente ao plano de implantação não representava somente uma atividade auxiliar que não demandava entrega formal de nenhum produto ao contratante. Como mostrou o Ministério Público, no termo de referência, houve menção expressa à obrigatoriedade de sua entrega, bem como das sete etapas que deveriam estar nele incluídas: 'Deverá ser apresentado um plano de implantação que contemple: (...) ' (peça 16, p. 38) ."
12. Em razão desse mesmo exame retratado pelas transcrições acima, não pode prosperar a alegação de contradição o acórdão por ter afirmado que seria essencial o referido relatório e também reconhecido que o sistema foi efetivamente entregue. Como fica evidenciado pela leitura do trecho reproduzido, foram apontados, entre outros motivos para essa conclusão, a expressa obrigatoriedade de sua entrega e a inadequação de sua cobrança em separado.
13. A respeito da boa-fé, entendo que houve o devido exame da questão, conforme o seguinte excerto da instrução da então SecexEducação, que consta do relatório da deliberação questionada:
"95.	Tendo em vista que não constam dos autos elementos que permitam reconhecer a boa-fé dos responsáveis, sugere-se que as contas de todos os responsáveis supracitados sejam julgadas irregulares, nos termos do art. 202, § 6º, do RI/TCU, imputando-se solidariamente o débito quantificado nos itens 42 a 48, atualizado monetariamente e acrescido de juros de mora, nos termos do art. 202, § 1º, do RI/TCU, com a aplicação da multa prevista no art. 57 da Lei 8.443/1992."
14. A esse respeito, ressalto que a jurisprudência deste Tribunal entende que "o exame da boa-fé para fins de concessão de novo prazo para o recolhimento do débito sem a incidência de juros de mora (art. 12, § 2º, da Lei 8.443/1992 c/c art. 202, §§2º e 3º, do Regimento Interno do TCU) , quando envolve pessoa jurídica de direito privado contratada pelo poder público, é feito em relação à conduta de seus administradores. Por não gerirem recursos públicos, a boa-fé desses agentes pode ser presumida, desde que não haja elementos nos autos que a descaracterizem" (jurisprudência sistematizada) . Exemplos de acórdãos nesse sentido: Acórdão 1374/2021-TCU-Plenário, relator Ministro Jorge Oliveira, Acórdão 8911/2020-TCU-Segunda Câmara, relatora Ministra Ana Arraes, e Acórdão 14193/2018-TCU-Primeira Câmara, relator Ministro- Substituto Weder de Oliveira.
15. Por sua vez, Ricardo Leyser Gonçalves trouxe os seguintes argumentos (peça 322) :
a) Contradição: embora, segundo o acórdão, o embargante apenas pudesse ser condenado em razão dos danos causados por consequências de atos relacionados à celebração do Contrato 26/2008, excluídos os relativos à sua execução, houve condenação pela participação no processo de aprovação da contratação em debate, mais especificamente quanto à aprovação da nota técnica e de termo de referência, sendo que, de acordo com o embargante, "não participou dos atos que levaram à celebração do Contrato 26/2008";
b)  Afirma que a nota técnica (peça 13, p. 37) , que "não é concluída com nenhuma análise técnica", "está assinada pelo Sr. Jânio Bangoim e se trata apenas de um histórico dos elementos constantes do processo administrativo de contratação, ou seja, não se trata de justificativa da contratação", havendo apenas um "de acordo" do ora embargante para prosseguimento da tramitação processual, por não ser matéria de sua competência;
c)  "há um erro material no acórdão embargado, pois o Termo de Referência citado na decisão embargada, peça 13, p. 46, não é o Termo de Referência da contratação, mas apenas um ajuste do Termo de Referência solicitado já durante a execução contratual, ou seja, em data posterior à celebração do contrato";
d)  "o verdadeiro Termo de Referência da contratação é datado de 05 de junho de 2008 e não é assinado ou aprovado pelo Secretário Ricardo Leyser Gonçalves";
e)  o embargante lista ainda o que seria a sequência de atos e documentos referentes à tramitação que culminou com a aprovação dos termos do contrato.
16. Ao fim, pede que sejam acolhidos seus declaratórios, com efeitos infringentes, para afastar toda sua responsabilização e condenação.
17. Não houve a contradição apontada pelo embargante. As linhas de raciocínio desenvolvidas no voto, bem como nos pareceres que o precederam, são coerentes e não há assertivas conclusivas incompatíveis entre si. Em razão da expressa aprovação dos documentos que embasaram a celebração do contrato em discussão, houve a condenação do então secretário do Ministério do Esporte. Portanto, considero afastada a suposta falha passível de correção por meio de declaratórios. A seguir, reproduzo a extensa análise realizada pela então SecexEducação (acolhida por este relator e pela 2ª Câmara) em relação à conduta e às razões de justificativa apresentadas pelo responsável:
"17.	O Sr. Ricardo Leyser Gonçalves, Secretário Nacional de Esporte de Alto Rendimento à época dos fatos, aprovou a Nota Técnica que justificou a contratação direta da FIA e o Termo de Referência da contratação, conforme assinaturas constante das peça 13, p. 37 e 46) , em razão disso foi citado, no valor de R$ 706.088,22, visto que os atos praticados ocasionaram pagamentos indevidos atinentes ao Contrato 26/2008, infringindo os arts. 62 e 63 da Lei 4.320/1964. No Ofício 451/2018-TCU/SecexEducação, em que se procedeu à citação, consta também a audiência para apresentação de razões de justificativa quanto às diversas irregularidades existentes no Contrato 26/2008, firmado junto à FIA, que ocasionaram pagamentos indevidos (peça 231) .
Alegações apresentadas
18.	Resumidamente, as alegações de defesa e as justificativas apresentadas foram as seguintes (peça 256) :
' (...) 
Como se passará a expor, não era razoável concluir que o acusado tinha conhecimento de semelhança entre sistemas (considerados os aspectos técnicos) , entre o sistema que fora utilizado na gestão das obras dos Jogos Pan-americanos e o sistema que viria a ser utilizado para o gerenciamento da Candidatura da cidade do Rio de Janeiro a cidade sede dos Jogos Olímpicos e Paralímpicos de 2016. Várias razões conduzem a essa conclusão, que são sumarizados a seguir:
 (i) a contratação referia-se à consultoria, não a fornecimento de um sistema; 
 (ii) ao que poderia ser avaliado pelo Secretário, havia previsão e fundamentação para a exigência de uma nova ferramenta meio para execução do contrato; e 
 (iii) ainda que tivesse havido aprovação indevida, os atos do Secretário anteriores à contratação não podem ser considerados desencadeadores dos pagamentos indevidos, eis que ausente um nexo de causalidade suficiente a esse nível de vinculação.
 (...) 
 (A) DA AUSÊNCIA DE RESPONSABILIDADE PELOS DANOS APONTADOS
 (...) 
É necessário reiterar, então, que a contratação não era uma contratação de ferramenta de TI. Nesse sentido a premissa da acusação de que o secretário 'tinha conhecimento da semelhança existente entre o sistema colaborativo de projetos utilizados nos Jogos Pan 2007 e o que estava sendo novamente contratado' perde o sentido porque não estava sendo contratado um sistema, mas serviços de consultoria.
A exigência de um sistema meio para a execução do contrato de consultoria, que atendesse a determinadas exigências, não transforma o contrato em comento em um contrato de fornecimento de TI.
Essa constatação, por si, já seria suficiente para afastar a imputação. Mas há mais: além de tratar-se de contratação de consultoria, havia fundamentação na Nota Técnica, elaborada pela área técnica do Ministério, para a exigência de um novo sistema para desenvolvimento das atividades.
 (...) 
Apesar de algumas semelhanças, havia fundamentos técnicos para considerar que havia diferenças substanciais entre as contratações e, por isso, o sistema a ser implementado seria, como de fato foi, novo.
Ora, ao que se poderia razoavelmente exigir do Secretário Nacional de Esportes de Alto Rendimento, órgão de gestão e que não dispõe de conhecimentos avançados em programação ou TI, havia justificativa técnica registrada nos autos diferenciando os objetos das duas contratações.
Do ponto de vista de um leigo no tema, as diferenças eram evidentes: não se poderia conceber que o gerenciamento de algumas obras (ainda que referentes a um evento esportivo) demandasse idêntico sistema do gerenciamento de um Dossiê de Candidatura Olímpica. Como os objetos a serem gerenciados seriam bastante distintos, é natural que se reconheça que na condição de Secretário, o ora manifestante tinha conhecimento de elementos que conduziam a grande diferença entre o sistema colaborativo de projetos utilizados nos Jogos Pan 2007 e o que estava sendo novamente contratado e não o contrário.
Por fim, cabe ainda registrar que mesmo que tivesse indevidamente aprovado a Nota Técnica e o Termo de referência da contratação, o que se admite apenas por hipótese, não se lhe poderia atribuir a responsabilidade pelos danos apontados pela SecexEducação.
B - DA AUSÊNCIA DE RESPONSABILIDADE PELAS FALHAS SUPOSTAMENTE EXISTENTES NO CONTRATO 26/2008
Nesse contexto é que um contrato formatado sob a modalidade de empreitada por preço global era essencial. E nele, como destacado no acórdão citado, o poder público não poderia 'medir na trena' cada filigrana realizada.
Nesse cenário, não caberia mesmo à contratante do serviço de consultoria pretender definir em detalhes se o sistema que seria implantado seria desenvolvido ou adaptado, mas apenas que seria funcional.
Não faria sentido impor detalhadas exigências típicas de um contrato de fornecimento de TI para um projeto e um objeto como aqueles que envolveram a candidatura olímpica. Não havia também, como pretendido pela imputação, previsão de entrega de produtos relativos ao sistema, mas de relatórios gerenciais que atestassem que estivesse funcional e que atingisse seu objetivo. E isso efetivamente ocorreu. Nesse espírito, não ocorreram as alegadas irregularidades contratuais, senão vejamos.'
19.	No que se refere aos itens da audiência, assim se manifestou o responsável (peça 256) :
'No que toca ao item 'c1.1) ausência de menção, no termo de referência, acerca da possibilidade de aproveitamento, ainda que parcial e com as necessárias adaptações/customizações, das ferramentas de software utilizadas naquele sistema;' cabe dizer que não havia motivos para tal menção pois o contrato tinha como objeto a prestação de serviços de consultoria, contratado por preço global e com menção expressa a necessidade de um novo sistema.
A mesma lógica vale para o item 'c.1.2) ausência de esclarecimento, no termo de referência, sobre se a FIA iria desenvolver inteiramente um sistema, se iria adquirir softwares já prontos no mercado e customizá-los para sua adequação ao objeto do contrato, ou, ainda, se iria apenas adaptar o sistema do Portal BRPAN para seu uso no Portal BR2016'.
 (...) 
A lógica da contratação por preço global também afasta a irregularidade apontada no item 'e. 1.3) ausência, no termo de referência, de distribuição do quantitativo total de homens/hora de consultoria entre os quatro tipos distintos de serviço a serem prestados e os seus respectivos subprodutos'.
Nesse cenário, para o contratante a questão do detalhamento de distribuição dos homens hora passa a ser um risco da contratada. Sendo assim, não ocorreu qualquer falha no ponto que se possa atribuir ao ora manifestante.
Quanto ao item 'c.1.4) ausência de indicação, no cronograma anexo ao termo de referência, do prazo de entrega de cada um dos seis subprodutos relativos ao Siage' cabe registrar ser, talvez, o equívoco central de toda acusação. Aqui fica claro que havia o entendimento de que estavam previstas entregas de subprodutos do Siage, mas a Nota Técnica e o Termo de Referência não faziam menção a essas entregas. E não se fez menção porque não se contratou a entrega desses subprodutos, mas sim a implantação do sistema que permitisse a emissão de relatórios porque, insista-se, a contratação do sistema era apenas assessória ao contrato.
 (...) 
Os itens 'c.1.5) o orçamento de referência da contratação foi genérico, baseado nos quantitativos de profissionais e de horas estimadas de consultoria e no valor unitário da hora de consultoria, sem individualização dos custos de cada um dos produtos/subprodutos a serem fornecidos e sem qualquer indicação dos custos com a aquisição de equipamentos, disponibilização de data center, obtenção de licenças de software, entre outros custos distintos da mão de obra' e 'c. 1. 6) ausência de justificativa, na elaboração do orçamento de referência, para a escolha do tipo de profissional frente ao tipo de serviço de demandado (que não envolvia o desenvolvimento de software, mas apenas pequena customização de softwares e manutenção/operacionalização de sistema) e para os percentuais adotados de encargos sociais e benefícios (100%) , taxa de administração (30%) e impostos (28%) ' podem ser agrupados pois demandam resposta idêntica, na medida em que não subsistem diante da constatação de que, por se tratar de contratação por preço global, tal detalhamento não se fazia necessário.
De toda sorte, a imputação ao ora defendente limitou-se à questão da aprovação da Nota Técnica e do Termo de Referência, e não do orçamento de referência.
A menção na Nota Técnica ao fato de que os 'preços estão compatíveis com as apurações realizadas junto ao mercado, conforme estudo que integra os autos' não implica que o ora defendente tenha referendado o estudo, mas apenas que a previsão da Nota Técnica tem respaldo em análises anteriores constantes do processo, o que afasta a responsabilidade de agentes públicos subscritores da Nota Técnica.
No que toca ao item 'c.1.7) a pesquisa de preços de mercado foi deficiente, pois não abrangeu a análise específica do custo do serviço comum de informática inserido no objeto do Contrato 26/2008', cabe reiterar que deve ser afastado ao recordar que a contratação em comento não se tratava de contratação de serviço comum de informática, mas de serviço de consultoria.
Sendo assim, não há que se falar em realizar pesquisa de preço de serviço comum de informática porquanto diverso do objeto contratado.
O aspecto abordado no item 'c.1.8) aceitação de proposta de preços genérica; que não continha a demonstração de como foram calculados os valores de cada produto/subproduto, que não apresentou a composição do custo da hora de consultoria e que não evidenciou como se chegou aos percentuais de 20% para a taxa de administração e de 10% para os insumos' tem a ver, novamente, com a questão da contratação por preço global.
Reitera-se: nesta modalidade de contratação mesmo que a proposta seja genérica, como os riscos atribuídos ao particular são maiores, não há que se falar em irregularidade contra a administração pública. De outro lado também vale aqui a ponderação de que a imputação ao ora defendente não abrangeu a validação da proposta de preços da contratada.
O item 'c.1.9 o cronograma de desembolso proposto pela contratada e constante da cláusula oitava do contrato não atrelou os pagamentos à entrega dos produtos/subprodutos a serem fornecidos, contrariando disposição do termo de referência' traz um equívoco, na medida em que o termo de referência não dispõe sobre vinculação de pagamentos a produtos ou subprodutos.
As disposições sobre este tema constam da Nota Técnica, da proposta e do contrato, de modo que a irregularidade não se sustenta. De toda sorte, no que toca ao ora defendente, eventual irregularidade no contrato escapa à sua reponsabilidade, seja porque a sua notificação limitou-se à nota técnica e termo de referência, seja porque não assinou o referido contrato.
Por fim, o item 'c. 1.10 não instituição de mecanismos de medição que permitissem aferir o trabalho efetivamente realizado por cada um dos profissionais colocados à disposição do contratante' também esbarra no tema da contratação por preço global, donde se mostra irrelevante a medição 'na trena' cada filigrana realizada', nos termos da jurisprudência já transcrita nas presentes razões.
Tudo considerado, impõe-se reconhecer que, ao menos no que toca ao ora manifestante, não subsistem as irregularidades apontadas.'
O responsável alegou, dentre outros aspectos, que não é razoável concluir que ele tinha conhecimento de semelhança entre os sistemas utilizados na gestão das obras dos Jogos Pan-americanos e o sistema que viria a ser utilizado para o gerenciamento da Candidatura da cidade do Rio de Janeiro a cidade sede dos Jogos Olímpicos e Paralímpicos de 2016. Além disso, argumentou que foi efetuada a contratação de serviços de consultoria e não de fornecimento de um sistema, como sustentado nas instruções da Unidade Técnica. Alega, por fim, que há fundamentos técnicos para justificar as diferenças substanciais entre as contratações e, por isso, o sistema a ser implementado foi novo.
Análise 
O Parquet especializado imputou ao Sr. Ricardo Leyser Gonçalves a responsabilidade solidária pela ausência de esclarecimento, no termo de referência, sobre se a FIA iria desenvolver inteiramente um sistema, se iria adquirir softwares já prontos no mercado e customizá-los para sua adequação ao objeto do contrato, ou, ainda, se iria apenas adaptar o sistema do Portal BRPAN para seu uso no Portal BR2016, dentre outras irregularidades (peça 202, p. 14-15) .
No mesmo sentido, o Relator, Ministro José Múcio Monteiro, enfatizou que havia pertinência na inclusão de Ricardo Leyser Gonçalves no polo passivo deste processo, por ter, entre outros atos, homologado a nota técnica que fundamentou a contratação da Fundação Instituto de Administração, por dispensa de licitação (peça 13, p. 23-37) , determinando que a citação desse novo responsável deveria ser feita nos mesmos moldes das previamente realizadas (peça 208) .
O defendente alega que não tinha conhecimento da semelhança existente entre o sistema colaborativo de projetos utilizados nos Jogos Pan 2007 e o que estava sendo novamente contratado, afirmando que não estava sendo contratado um sistema, mas serviços de consultoria. De fato, sua responsabilidade não lhe está sendo imputada apenas pela omissão em identificar semelhanças entre os mencionados sistemas, o que, em tese, exigiria conhecimentos específicos de Tecnologia da Informação. 
No entanto sua responsabilidade persiste em face das atribuições previstas no Decreto 4.668/2003, que incluem a realização de estudos, planejamento, coordenação e supervisão do desenvolvimento do esporte e execução das ações de promoção de eventos, assim como o desenvolvimento de gestões de planejamento, avaliação e controle de programas, projetos e ações.
O art. 13 do Decreto 4.668, de 9 de abril de 2003, em vigor à época dos fatos, dispunha sobre as atribuições do Secretário Nacional de Alto Rendimento, as quais abrangiam o seguinte: 
'I - fazer proposições sobre assuntos da sua área para compor o Plano Nacional de Esporte;
II - implantar as decisões relativas ao Plano Nacional do Esporte e aos programas de desenvolvimento do esporte de alto rendimento;
III - realizar estudos, planejar, coordenar e supervisionar o desenvolvimento do esporte e a execução das ações de promoção de eventos;
IV - zelar pelo cumprimento da legislação esportiva, relativa a sua área de atuação;
V - prestar cooperação técnica e assistência financeira supletiva a outros órgãos da Administração Pública federal, aos Estados, ao Distrito Federal, aos Municípios e às entidades não-governamentais sem fins lucrativos, em empreendimentos ligados ao esporte de alto rendimento;
VI - manter intercâmbio com organismos públicos e privados, nacionais, internacionais e governos estrangeiros, em prol do desenvolvimento do esporte de alto rendimento;
VII - articular-se com os demais segmentos da Administração Pública federal, tendo em vista a execução de ações integradas nas áreas do esporte de alto rendimento; 
VIII - prestar apoio técnico e administrativo ao CNE; e 
IX - Coordenar, formular e implementar a política relativa aos esportes voltados para competição, desenvolvendo gestões de planejamento, avaliação e controle de programas, projetos e ações.'
A responsabilidade do gestor não decorre apenas da omissão em identificar semelhanças entre esses sistemas (considerados os aspectos técnicos) , mas também da prática dos atos de homologação da nota técnica (peça 13, p. 23-37) e da aprovação do termo de referência (peça 13, p. 46) que fundamentaram a contratação da Fundação Instituto de Administração (FIA) por dispensa de licitação. Portanto, a realização desses atos, ainda que anteriores à contratação, ocasionaram os pagamentos indevidos, caracterizando o nexo de causalidade entre as condutas deste responsável e o dano ao Erário.
Conforme consta do Contrato 42/2007 (peça 16, p. 51, e peça 17, p. 1) , a FIA havia fornecido e operacionalizado um sistema semelhante para o acompanhamento dos projetos relativos aos Jogos Pan-americanos de 2007, denominado Sistema de Gestão Integrada de Informações Estratégicas - SGIIE com a seguinte diretriz: 
'b) Manter ativo o Sistema de Gestão Integrada De Informações Estratégicas - SGIIE e mudanças no sistema colaborador Desenvolver e implementar modificações no sistema colaborador, implantando-o no Ministério do Esporte de forma a disponibilizar informações que sejam importantes para a organização em real-time através de acesso remoto dos usuários do Portal, de qualquer lugar do mundo, via web.'
Entretanto, o Ministério do Esporte não fez nenhuma menção no termo de referência sobre a possibilidade de aproveitamento das ferramentas de software utilizadas no Sistema de Gestão Integrada de Informações Estratégicas - SGIIE (Contrato 42/2007 - peça 17, p. 51, e peça 18, p. 1) , ainda que parcial e com as necessárias adaptações/customizações. 
O termo de referência para a contratação de serviços, incluindo o serviço de 'Fornecimento e Implantação de Sistema informatizado de Apoio à Gestão Estratégica', foi aprovado pelo Responsável Ricardo Leyser Gonçalves, conforme despacho constante da peça 13, p. 46, o que evidencia sua culpabilidade ao contribuir para a ocorrência do dano com a posterior contratação. 
Quanto à alegação de que houve prestação de serviços de consultoria e não apenas o fornecimento de um sistema (software) , os argumentos apresentados não merecem acolhida, porque há  necessidade da existência de mecanismos de medição que permitam acompanhar e aferir o trabalho efetivamente realizado quando da execução de contrato de serviços de consultoria, de forma a garantir compatibilidade e proporcionalidade entre execução dos serviços e os respectivos pagamentos, conforme o Acórdão 2369/2006-TCU-Plenário. No mesmo sentido: 
'A Administração deve fiscalizar efetivamente o cumprimento de todas as obrigações previstas nos contratos de consultoria, e, em especial, exigir dos contratados que façam constar de seus relatórios periódicos as relações das atividades exercidas no período de referência por cada profissional colocado à disposição da contratante' (Acórdão 2885/2008-TCU-Plenário) . 
Com efeito, embora a prestação de serviços de consultoria conste do objeto do contrato, as características dos serviços entregues assemelham-se ao fornecimento de um conjunto de softwares. O objeto do Contrato 26/2008 era o seguinte (peça 13, p. 38-45) :
'Prestação de serviços de consultoria para elaboração de estudo sobre o legado dos Jogos Pan-Americanos; apoio na implantação do plano estratégico de ações governamentais na elaboração do dossiê com vistas à candidatura aos Jogos Olímpicos de 2016 - PEAG; Apoio ao Gerenciamento das Ações do Governo Federal na candidatura Rio 2016; fornecimento, e implantação de sistema informatizado de apoio à gestão estratégica; e concepção e implantação de curso de capacitação, conforme previsto no termo de referência que integra o respectivo processo administrativo.'
Conforme asseverou o Parquet especializado, em se tratando de serviço comum de informática (customização de softwares e manutenção/operacionalização de sistema) , não parece adequada a sua contratação como serviço de consultoria, que seria mais dispendioso (peça 202, p. 8) . 
Além disso, destacou que a pesquisa de preços do valor de homem-hora realizada pelo Ministério do Esporte levou em consideração o salário mensal de um analista de sistemas pleno (R$ 5.403,00) , que corresponde a mais que o dobro do salário mensal de um analista de sistemas júnior (R$ 2.666,00) , e que não houve justificativa para a escolha do tipo de profissional frente ao tipo de serviço demandado (que não envolvia o desenvolvimento de software) e nem justificativa para os percentuais adotados de encargos sociais e benefícios (100%) , taxa de administração (30%) e impostos (28%) (peça 16, p. 51 e peça 17, p. 1) .
Por fim, ressaltou que o termo de referência também foi omisso quanto à falta de distribuição do quantitativo total de homens-hora de consultoria (peça 16, p. 43) entre os quatro tipos distintos de serviço a serem prestados (1 - elaboração de estudo sobre legado; 2 - apoio ao gerenciamento das ações do governo federal na candidatura Rio 2016; 3 - fornecimento e implantação do Siage; e 4 - implantação e disseminação da metodologia de gerenciamento do projeto) . E que, no macro cronograma de atividades e produtos, anexo ao termo de referência, não constou a previsão do prazo de entrega dos seis subprodutos relativos ao Siage (peça 16, p. 47) . Constou apenas a previsão genérica da 'emissão de relatórios evolutivos do Siage' ao longo de todo o período contratual. 
O exame dos autos permite concluir que a falta de economicidade do Contrato 26/008, no que tange ao produto Siage, tem origem no planejamento inadequado da contratação, iniciado com a confecção do termo de referência e a elaboração do orçamento prévio. Ademais, a pesquisa de mercado foi deficiente, pois não abrangeu a análise específica do custo do serviço comum de informática inserido no objeto do Contrato 26/2008.
Figurou no termo de referência que embasou a contratação (peça 16, p. 8-47) que o objetivo do serviço de 'fornecimento e implantação de sistema informatizado de apoio à gestão estratégica' era 'fornecer e implantar de forma completa um Sistema Integrado de Apoio ao Comitê Interministerial baseado em interface web que hospede e suporte os programas, projetos e ações definidos no Plano Estratégico de Ações Governamentais - PEAG e sua sistemática de monitoramento' (peça 16, p. 37) . Constou, também, que a empresa contratada deveria prestar os seguintes serviços, dentre outros (peça 16, p. 37-38) :
'a) fornecer um Sistema Integrado de Apoio à Gestão Estratégica web-based com todos os códigos-fonte e demais componentes, incluindo os dados e estruturas de dados e documentação pertinente para seu perfeito e contínuo funcionamento nas instalações computacionais, conforme especificação técnica e funcional do sistema, exceto os sistemas de gestão licenciados de ou fornecidos por terceiro;
b) apresentar um plano de implantação do sistema, que contemple: a instalação do sistema, a homologação de funcionalidades junto aos gestores do sistema, o levantamento e o cadastramento de usuários e permissões de uso, o detalhamento de rotinas e procedimentos técnicos de operação e sustentação do sistema, a sintonia com o modelo lógico idealizado, a implantação do sistema e a execução de operação assistida;'
De igual modo, não ficou claro no termo de referência se a FIA iria desenvolver inteiramente um sistema, se iria adquirir softwares já prontos no mercado e customizá-los para sua adequação ao objeto do contrato ou, ainda, se iria apenas adaptar o sistema do Portal BRPAN (já de propriedade da FIA) para seu uso no Portal BR2016.
O Contrato 26/2008, por sua vez, em sua cláusula oitava, subdividiu o valor global dos serviços em 20 parcelas, a serem pagas contra a apresentação de relatórios gerenciais. A cláusula quinta, inciso VI, do contrato dispôs que a contratada deveria 'apresentar, a cada fase concluída, relatório de conclusão dos serviços/fornecimentos executados, o qual deverá ser aprovado pela equipe técnica da Contratante' (peça 13, p. 40) .
Portanto, embora o responsável tenha enfatizado que não assinou o contrato, isto não exclui sua responsabilidade, visto que homologou a nota técnica (peça 13, p. 23-37) e aprovou o termo de referência que fundamentaram a contratação da Fundação Instituto de Administração por dispensa de licitação (peça 13, p. 46) , sem individualização dos custos de cada um dos produtos/subprodutos a serem fornecidos, impedindo que se avaliasse a pertinência do preço global contratado (R$ 12.977.250,00) , ensejando a ocorrência de dano ao erário e das irregularidades mencionadas no item 3.
Ao aprovar o termo de referência da licitação, elaborado de forma deficiente pelo setor requisitante, o responsável contribuiu, de forma decisiva, para a celebração de contrato que permitiu à pessoa jurídica contratada auferir remuneração sem correspondência com os serviços executados. 
Tais considerações conduzem à rejeição das alegações de defesa do Sr. Ricardo Leyser Gonçalves, Secretário Nacional de Esporte de Alto Rendimento à época dos fatos."
18. Em princípio, as questões inovadoras no processo, atinentes ao mérito, deveriam ser tratadas em momento oportuno, na análise de eventual recurso de reconsideração que ainda poderá ser interposto pelo responsável, caso seja de seu interesse. 
19. Não obstante, tendo em vista a aparente relevância dos argumentos trazidos pelo responsável e com esteio nos princípios da economia e racionalidade processual, bem como no da busca da verdade material, apreciarei, em caráter excepcional, as alegações de mérito aduzidas em sede de embargos de declaração. Adianto, desde já, que, apesar de serem parcialmente procedentes, os argumentos não são capazes de modificar a deliberação questionada.
20. Reitero que o ex-secretário traz os seguintes novos argumentos: (a)  o documento que, de acordo com a deliberação embargada, seria o Termo de Referência (aprovado mediante a manifestação de peça 13, p. 46) que fundamentou a contratação foi, na realidade, uma alteração efetuada posteriormente à celebração da avença; e (b)  a Nota Técnica (peça 13, p. 2337) que teve o embargante como um dos signatário não serviu de justificativa para o ajuste. 
21. De início, convém relembrar que a responsabilização do ora embargante decorreu da participação na aprovação de dois documentos - os referidos Termo de Referência e Nota Técnica - que motivaram a formalização do Contrato 26/2008, em que foram identificadas as irregularidades discutidas neste processo. 
22. Quanto ao Termo de Referência (peça 13, p. 46) , de fato, verifico que, na peça presente nos autos e mencionada na deliberação, consta como data de sua elaboração o dia 10/9/2008, posterior, portanto, à celebração do contrato, ocorrido em 4/8/2008. Ao fim desse documento, no "de acordo" do então secretário, que transcrevo a seguir, está expressamente consignado que se trata de adequação do documento original: 
"- Aprovo o Termo de Referência anexo;
- Devolvam-se os autos à Secretaria Executiva como sugerido pelo Coordenador;
- Por, fim, destaco que a presente adequação não resultará em impactos na execução do contrato firmado, uma vez que a contratada vem desempenhando suas atividades e entregando os relatórios gerenciais, conforme previsto na Cláusula Oitava do Ajuste."
23. Entretanto, ainda que se possa considerar que o ora embargante não foi signatário do Termo de Referência original, as alegações concernentes à Nota Técnica (peça 13, p. 2337) não o socorrem. Ao longo de todo o seu conteúdo de quinze páginas, o documento apresenta elementos favoráveis à formalização do contrato, tratando de sua importância (de forma específica e com grau significativo de detalhes) , detalhando os produtos esperados e defendendo a adequação da dispensa de licitação e a capacidade da FIA em executar o objeto. Após todas essas considerações, consta a frase "é a manifestação", juntamente com a lista de documentos que o acompanham. Há portanto, todas as características de um pronunciamento de seus signatários no sentido de defender e justificar a adequação e a necessidade de assinatura do acordo.
24. Tampouco pode prosperar a afirmação do ex-gestor de que sua manifestação na Nota Técnica foi apenas para dar impulso oficial ao processo de contratação, e que não tinha competência para sua aprovação. Essa questão foi devidamente examinada no seguinte trecho da análise da então SecexEducação, já transcrita neste voto:  
"24.	No entanto sua responsabilidade persiste em face das atribuições previstas no Decreto 4.668/2003, que incluem a realização de estudos, planejamento, coordenação e supervisão do desenvolvimento do esporte e execução das ações de promoção de eventos, assim como o desenvolvimento de gestões de planejamento, avaliação e controle de programas, projetos e ações.
25.	O art. 13 do Decreto 4.668, de 9 de abril de 2003, em vigor à época dos fatos, dispunha sobre as atribuições do Secretário Nacional de Alto Rendimento, as quais abrangiam o seguinte: 
'I - fazer proposições sobre assuntos da sua área para compor o Plano Nacional de Esporte;
II - implantar as decisões relativas ao Plano Nacional do Esporte e aos programas de desenvolvimento do esporte de alto rendimento;
III - realizar estudos, planejar, coordenar e supervisionar o desenvolvimento do esporte e a execução das ações de promoção de eventos;
IV - zelar pelo cumprimento da legislação esportiva, relativa a sua área de atuação;
V - prestar cooperação técnica e assistência financeira supletiva a outros órgãos da Administração Pública federal, aos Estados, ao Distrito Federal, aos Municípios e às entidades não-governamentais sem fins lucrativos, em empreendimentos ligados ao esporte de alto rendimento;
VI - manter intercâmbio com organismos públicos e privados, nacionais, internacionais e governos estrangeiros, em prol do desenvolvimento do esporte de alto rendimento;
VII - articular-se com os demais segmentos da Administração Pública federal, tendo em vista a execução de ações integradas nas áreas do esporte de alto rendimento; 
VIII - prestar apoio técnico e administrativo ao CNE; e 
IX - Coordenar, formular e implementar a política relativa aos esportes voltados para competição, desenvolvendo gestões de planejamento, avaliação e controle de programas, projetos e ações."
25. Além disso, o fato de a alteração do Termo de Referência ter sido submetida à aprovação do ora embargante pouco tempo depois de firmado o contrato apenas corrobora a conclusão de que este participou de forma efetiva do processo que precedeu a celebração do ajuste.
26. Dessa forma, persiste integralmente a irregularidade verificada, pois permanece inalterada a conclusão de que houve a efetiva participação do então secretário na aprovação de documento que justificou a materialização do contrato que foi lesivo ao erário. Dito de outra forma, sua atuação na aprovação desse documento foi decisiva para a concretização do prejuízo apurado.
27. Diante do exposto, devem ser rejeitados os embargos de declaração apresentados por Ricardo Leyser Gonçalves e pela Fundação Instituto de Administração (FIA) em face do Acórdão 4205/2022-TCU-Segunda Câmara, de minha relatoria.
Assim, voto para que seja adotado o acórdão que ora submeto ao Colegiado.
TCU, Sala das Sessões, em 21 de março de 2023.
ANTONIO ANASTASIA 
Relator